【裁判字號】    95,上易,418
【裁判日期】    951229
【裁判案由】    清償借款
【裁判全文】
臺灣高等法院臺中分院民事判決  95年度上易字第418號
上  訴  人    甲○○
被 上訴 人    乙○○
上列當事人間請求清償借款事件，上訴人對於中華民國95年9月2
1日臺灣苗栗地方法院95年度訴字第197號第一審判決提起上訴
，本院於95年12月26日言詞辯論終結，判決如下：
    主  文
上訴駁回。
第二審訴訟費用由上訴人負擔。
    事實及理由
甲、程序方面
    按訴之變更或追加，非經他造同意，不得為之，但有民事訴
    訟法第255條第1項第2款至第6款情形者，不在此限，民事訴
    訟法第446條第1項定有明文，而民事訴訟法第255條第1項第
    3款係擴張或減縮應受判決事項之聲明者。本件上訴人於原
    審原請求被上訴人應給付上訴人1,232,040元，及自支付命
    令聲請狀送達被上訴人之翌日（即民國95年5月4日）起至清
    償日止，按週年利率百分之五計算之利息，然上訴本院後，
    則請求應給付上訴人1, 232,040元，及自95年5月4日起至清
    償日止，按週年利率百分之六計算之利息，核屬擴張應受判
    決事項之聲明，依首開法條規定，自應准許之，先此敘明。
乙、實體方面
壹、上訴人部分
一、上訴人起訴主張：於民國（下同）85年間被上訴人與訴外人
    劉春明同在經營內衣生意，因劉春明積欠上訴人貨款1,232,
    040元，而劉春明又無力償還，於85年10月12日（當日為上
    訴人生日），上訴人、劉春明、被上訴人（劉春明之女友）
    乃在上訴人住處約定，將劉春明積欠上訴人之上開貨款轉為
    劉春明、被上訴人共同向上訴人借貸之借款，被上訴人並簽
    發如附表所示之4紙支票（下稱系爭4紙支票），劉春明則於
    支票背面背書，上訴人於收受系爭4紙支票後將相關貨款簽
    單交還劉春明。詎系爭4紙支票經上訴人於86年12月12日提
    示竟均遭退票，上訴人雖屢次催討，被上訴人均置之不理，
    為此爰依消費借貸之法律關係請求被上訴人清償上開借款等
    語。
二、上訴人於本院補充陳述：上訴人當時確實將貨款債務轉成借
    貸債務，否則上訴人當時即可立即採取民事訴訟，為何於系
    爭支票發票日延後近一年，始向銀行兌現。未料，因借貸關
    係法定期限屆至始向法院提訟，卻遭被上訴人否認及狡辯。
貳、被上訴人部分
一、被上訴人則以：
（一）被上訴人未曾去過上訴人住處，亦未曾向上訴人借過錢，
      也並非劉春明公司之股東，劉春明與上訴人當時有生意上
      的往來，本件可能是劉春明與上訴人間之債務糾紛。
（二）系爭4紙支票正、背面的字都是劉春明所簽寫，發票人之
      章雖為被上訴人之章，但並非被上訴人所蓋印，因當時劉
      春明有以被上訴人名義開立支票戶，應是劉春明擅自以被
      上訴人名義開票給上訴人，被上訴人對此並不知情等語置
      辯。
二、被上訴人於本院補充陳述：關於證人劉永桐在原審所言，被
    上訴人認為十幾年前的事情證人為何只記得被上訴人蓋章的
    事情，其他的事情證人都不知道。被上訴人與上訴人不認識
    ，也沒有資產，上訴人如何肯輕易將錢借被上訴人。被上訴
    人也不可能保證一定兌現。印章係劉春明去刻的，被上訴人
    當時年輕，不知刻印章的嚴重性，
參、原審經審酌兩造所提出之攻擊防禦方法後，認上訴人所提證
    據不能證明上訴人對被上訴人確有借款債權存在，上訴人基
    於消費借貸之法律關係，請求被上訴人返還借款，為無理由
    從而判決駁回上訴人之訴。上訴人對原審判決不服提起上訴
    ，於本院聲明：（一）原判決廢棄。（二）被上訴人應給付
    上訴人1,232,040元，及自95年5月4日起至清償日止，按週
    年利率百分之六計算之利息。（三）訴訟費用由被上訴人負
    擔。被上訴人於本院答辯聲明則為：（一）上訴駁回。（二
    ）訴訟費用由上訴人負擔。
肆、按主張法律關係存在之當事人，須就該法律關係發生所須具
    備之要件，負舉證之責任（最高法院48年台上字第887 號判
    例參照）；又按當事人主張有利於己之事實者，就其事實有
    舉證之責任，民法第277條前段規定明確。本件上訴人主張
    ：劉春明原積欠上訴人貨款1,232,040元，嗣於85年10月12
    日，上訴人、劉春明、被上訴人約定將劉春明積欠上訴人之
    上開貨款轉為劉春明、被上訴人共同向上訴人借貸之借款，
    爰依消費借貸之法律關係請求被上訴人清償上開借款等情，
    揆諸前揭法條及判例意旨，上訴人自應就劉春明對上訴人負
    有1,232,040元之貨款債務、上訴人與劉春明、被上訴人合
    意將該貨款債務作為劉春明、被上訴人共同向上訴人借貸之
    標的等事實負舉證責任。經查：
一、按私人之印章，由自己使用為常態，被人盜用為變態，主張
    變態事實之當事人，應就印章被盜用之事實負舉證責任（最
    高法院86年台上字第717號判決參照）。本件被上訴人自承
    系爭4紙支票上發票人之章為真正，雖辯稱：應是劉春明擅
    自以其名義刻印章及開票，其對此並不知情等語，然支票帳
    戶之開立，一定須本人為之，且須附上支票專用章，此為一
    般金融機構之作業模式，是被上訴人辯稱不知開立支票帳戶
    一事應非可採；而印章既為被上訴人所有，則被上訴人既未
    能提出相關證據以證其印章係被盜用一事，依上說明，即應
    認定系爭4紙支票為被上訴人所簽發。
二、上訴人主張：相關貨款簽單已交還劉春明，系爭4紙支票可
    證明劉春明、被上訴人共同向其借款等語。然按支票為文義
    證券及無因證券，支票上權利係依支票文義而發生，與其基
    礎之原因關係各自獨立，支票上權利之行使，不以其原因關
    係存在為前提，尚難因執有支票，即得證明其所主張之原因
    關係為存在（最高法院90年台上字第8號判決參照），依上
    說明，被上訴人簽發系爭4紙支票予上訴人，固能證明兩造
    間有票據關係之存在，惟不能以此即遽認兩造間亦有消費借
    貸關係之存在，是上訴人上開主張，並非可採。
三、上訴人另以證人劉永桐之證言為證，惟觀諸證人劉永桐之證
    言僅能證明被上訴人於系爭支票上蓋章之事實（見原審卷第
    33 至36頁），並不能證明劉春明對上訴人負有1, 232,040
    元之貨款債務、上訴人與劉春明、被上訴人合意將該貨款債
    務作為劉春明、被上訴人共同向上訴人借貸之標的等事實，
    且證人劉永桐係上訴人之小舅子，與上訴人誼屬至親，竟能
    對發生於85年間之事為證述，是其證言之可信度已值存疑，
    是自無從為有利於上訴人之認定。
四、綜上所述，上訴人所提證據不能證明上訴人對被上訴人確有
    1,23 2,040元之借款債權存在。被上訴人抗辯尚屬可信。從
    而，上訴人基於消費借貸之法律關係，求為判命被上訴人應
    給付上訴人1,232,040元，及自95年5月4日起至清償日止，
    按週年利率百分之六計算之利息，為無理由，不應准許。原
    審為上訴人敗訴之判決，並無不合。上訴意旨指摘原判決不
    當，求予廢棄改判，為無理由，應予駁回。
五、本件事證已臻明確，兩造其餘攻防方法及所提證據，業經審
    酌，核與本件判決結果無影響，爰不逐一論述，併此敘明。
據上論結，本件上訴為無理由，依民事訴訟法第449條第1項、第
78條，判決如主文。
中    華    民    國    95    年    12    月    29    日
                  民事第二庭    審判長法  官  童有德
                                      法  官  謝說容
                                      法  官  蔡秉宸
以上正本係照原本作成。
不得上訴。
                                      書記官  吳宗玲
中    華    民    國    95    年    12    月    29    日
┌──────────────────────────────────────────┐
│附表                                                                                │
├──┬────────┬─────────┬─────────┬──────────┤
│編號│發  票  日      │  票  面  金  額  │票  據  號  碼    │退  票  日          │
├──┼────────┼─────────┼─────────┼──────────┤
│1   │86年1月10日     │310,000元         │BX0000000         │86年12月12日        │
├──┼────────┼─────────┼─────────┼──────────┤
│2   │86年2月10日     │310,000元         │BX0000000         │86年12月12日        │
├──┼────────┼─────────┼─────────┼──────────┤
│3   │86年3月10日     │310,000元         │BX0000000         │86年12月12日        │
├──┼────────┼─────────┼─────────┼──────────┤
│4   │86年4月10日     │302,040元         │BX0000000         │86年12月12日        │
└──┴────────┴─────────┴─────────┴──────────┘
                                                      Ｖ


司法院資訊處製作；財團法人民間司法改革基金會備份。
